# 请陈版主补充完善相关的意见。

提问人：爱我中华 时间：2010-05-06 17:32:15
陈版最近我已统计有 4 个类型的贴子在讨论,这种情况在实务中是个很棘手的问题,到目前为止,好像还没有统一的意见.现摘录部分楼友主要的观点,然后谈谈我个的相关观点,还望指正! 1、柳岩若琦贴子：合并中实质控制但没有长投的处理贴子主要内容：国有企业投资成立一房地产公司，后因国家不允许国有企业投资房地产，所以股东转让为自然人，但房地产的营运资金都是国有企业提供，国有企业与自然人私下签订协议，实质控制。ceilinyu回复： 关注实质的控制权，本人认为，若实质上股权转让给自然人（此处最好修改为，名义上的股权转让给自然人）仅是由自然人代持股权，应当纳入合并范围，合并权益为100%，原股权转让应当认定为融资。 若股权实质是已转让给自然人，自然人享有相应的股东权利，仅是由国有企业管理并提供营运资金，应当认为是国有企业代自然人管理行为，期后收回营运资金和收取收益，应当认定为提供资金的利息收入和提供管理服务的劳务收入，则当然不能纳入合并范围。 2 、Yanlinqin贴子:母公司控制一子公司,但它们之间无股权投资关系,按新准则如何合并报表?贴子主要内容：如一国有母公司受托全权管理另一国有公司,并对被管理公司的经营和财务决策具有全部控制权和拥有全部收益分配权, 但它们之间无股权投资关系. 母公司编制合并财务报表时,认定对受托管理的公司具有控制关系而纳入合并报表范围, chenyiwei回复： 个人感觉，这种没有股权投资关系，仅仅是托管关系的，很难说可以纳入托管方的合并报表。
1. 托管协议条款的限制。例如，对方是否有权随时监控托管的运作情况，如果业绩不佳是否有权随时终止托管关系；托管期间被托管企业原有的董事会和股东会是否已经不再起作用；托管期间的利润分配和亏损承担安排，以及托管期结束后留存收益的分享等。
2. 法律法规规定的限制。根据《企业财务通则》第 56 条规定，企业实行托管经营，应当由投资者决定，并签订托管协议，明确托管经营的资产负债状况、托管经营目标、托管资产处置权限以及收益分配办法等，并落实财务监管措施；受托企业应当根据托管协议制订相关方案，重组托管企业的资产与债务。未经托管企业投资者同意，不得改组、改制托管企业，不得转让托管企业及转移托管资产、经营业务，不得以托管企业名义或者以托管资产对外担保。因此，托管企业的权限与真正股权关系形成的控制和被控制关系相比，还是存在较多限制和区别的。
3 、欢乐松鼠贴子：有银行的朋友来问,两个不存在投资关系但确实存在实质控制的企业是否应该编制合并会计报表?uj6031990回复：
不需合并报表 不需合并。根据《公司法》《企业工商登记管理暂行条例》的有关规定，拥有股权是存在控制的必要前提，以母子关系组成的企业集团是以股权关系作为纽带的。能够成为母子公司需要经过法律上的认定和一系列的审批程序，包括：签定投资合同或协议、工商登记等，如果没有这些认定，法律上是不承认投资企业和被投资企业的股权关系的，它们之间关系也至多是一种资金往来，这样投资企业是不能参与对被投资企业的利润分配的，基于这一点，是法律形式重于经济实质的。笔者认为，当具有实质性控制但形式上不拥有股权时不能进行报表合并。 4 、呼叫帮助：是同一控制下的企业合并? 陈版A是一家医药公司（商业）、B是一家制药企业（工业），A、B公司同属国资委管理的企业，国资委要求A公司作为战略投资者对B公司实施托管，并对其进行重组。托管期间，A能对B实施控制，但两者之间不存在投资关系的情况下，本年度经国资委同意A收购了B公司一个子公司C。请问： 1 、A公司收购C公司是否可以认定为同一控制下的企业合并行为？ 2 、在托管期间A公司为B公司支付的重组支出，是作为投资支出还是作为债权支出？ 3 、托管之后，重组完成后，国资委又批复将B公司并入A公司，是否视为同一控制下的企业合并处理？ Lileihome回复：准则讲解-企业合并一章有表述: 仅通过合同而不是所有权份额将两个或者两个以上的企业合并形成一个报告主体的情况。在这种情况下，一个企业能够对另一个企业实施控制，但该控制并非产生于持有另一个企业的股权，而是通过一些非股权因素产生的，例如通过签订委托受托经营合同，作为受托方虽不拥有受托经营企业的所有权，但按照合同协议的约定能够对受托经营企业的生产经营活动实施控制。这样的交易由于无法明确计量企业合并成本，有时甚至不发生任何成本，因此即使涉及到控制权的转移，也不属于企业合并。
Chenyiwei回复：对于这种涉及高度复杂的专业判断的问题，不主张仅仅根据准则讲解中的某一条规定就简单认定控制的存在或不存在。
我们先来看一下，合并准则中对控制权的相关表述： 二、企业合并的类型 企业合并准则中将企业合并划分为两大基本类型——同一控制下的企业合并与非同一控制下的企业合并。企业合并的类型划分不同，所遵循的会计处理原则也不同。 （一）同一控制下的企业合并 同一控制下的企业合并，是指参与合并的企业在合并前后均受同一方或相同的多方最终控制且该控制并非暂时性的。 判断某一企业合并是否属于同一控制下的企业合并，应当把握以下要点： 1 ．能够对参与合并各方在合并前后均实施最终控制的一方通常指企业集团的母公司。 同一控制下的企业合并一般发生于企业集团内部，如集团内母子公司之间、子公司与子公司之间等。因为该类合并从本质上是集团内部企业之间的资产或权益的转移，能够对参与合并企业在合并前后均实施最终控制的一方为集团的母公司。
2 ．能够对参与合并的企业在合并前后均实施最终控制的相同多方，是指根据合同或协议的约定，拥有最终决定参与合并企业的财务和经营政策，并从中获取利益的投资者群体。 3 ．实施控制的时间性要求，是指参与合并各方在合并前后较长时间内为最终控制方所控制。具体是指在企业合并之前(即合并日之前)，参与合并各方在最终控制方的控制时间一般在 1 年以上(含 1 年)，企业合并后所形成的报告主体在最终控制方的控制时间也应达到 1 年以上(含 1 年)。 4 ．企业之间的合并是否属于同一控制下的企业合并，应综合构成企业合并交易的各方面情况，按照实质重于形式的原则进行判断。通常情况下，同一控制下的企业合并是指发生在同一企业集团内部企业之间的合并。同受国家控制的企业之间发生的合并，不应仅仅因为参与合并各方在合并前后均受国家控制而将其作为同一控制下的企业合并。
非同一控制下的企业合并中，一般应考虑企业合并合同、协议以及其他相关因素来确定购买方。在判断企业合并中的购买方时，应考虑所有相关的事实和情况，特别是企业合并后参与合并各方的相对投票权、合并后主体管理机构及高层管理人员的构成、权益互换的条款等。 1 ．合并中一方取得了另一方半数以上有表决权股份的，除非有明确的证据表明不能形成控制，一般认为取得另一方半数以上表决权股份的一方为购买方。 2 ．某些情况下，即使一方没有取得另一方半数以上有表决权股份，但存在以下情况时，一般也可认为其获得了对另一方的控制权。 2 ．按照章程或协议等的规定，具有主导被购买企业财务和经营决策的权力。例如，A公司拥有B公司45 ％的表决权资本，同时，根据法律或协议规定，A公司可以决定B公司的生产经营等政策，达到对B公司的财务和经营政策实施控制。 （ 3 ）有权任免被购买企业董事会或类似权力机构多数成员。这种情况是指，虽然投资企业拥有被投资单位 50 ％或以下表决权资本，但根据章程、协议等有权任免被投资单位董事会或类似机构的绝大多数成员，以达到实质上控制的目的。 （ 4 ）在被购买企业董事会或类似权力机构中具有多数投票权。这种情况是指，虽然投资企业拥有被投资单位 50 ％或以下表决权资本，但能够控制被投资单位董事会等类似权力机构的会议，从而能够控制其财务和经营政策，达到对被投资单位的控制。
同时满足了以下条件时，一般可认为实现了控制权的转移，形成购买日。有关的条件包括： 1 ．企业合并合同或协议已获股东大会等内部权力机构通过。企业合并一般涉及的交易规模较大，无论是合并当期还是合并以后期间，均会对企业的生产经营产生重大影响，在能够对企业合并进行确认，形成实质性的交易前，该交易或事项应经过企业的内部权力机构批准，如对于股份有限公司，其内部权力机构一般指股东大会。 2 ．按照规定，合并事项需要经过国家有关主管部门审批的，已获得相关部门的批准。按照国家有关规定，企业购并需要经过国家有关部门批准的，取得相关批准文件是对企业合并交易或事项进行会计处理的前提之一。 3 ．参与合并各方已办理了必要的财产权交接手续。作为购买方，其通过企业合并无论是取得对被购买方的股权还是取得被购买方的全部净资产，能够形成与取得股权或净资产相关的风险和报酬的转移，一般需办理相关的财产权交接手续，从而从法律上保障有关风险和报酬的转移。
4 ．购买方已支付了购买价款的大部分(一般应超过 50 ％)，并且有能力、有计划支付剩余款项。购买方要取得与被购买方净资产相关的风险和报酬，其前提是必须支付一定的对价，一般在形成购买日之前，购买方应当已经支付了购买价款的大部分，并且从其目前财务状况判断，有能力支付剩余款项。 5 ．购买方实际上已经控制了被购买方的财务和经营政策，享有相应的收益并承担相应的风险。
再来看一下合并报表准则对控制的相关表述： 一、合并范围的确定 合并财务报表的合并范围应当以控制为基础加以确定。 （一）控制的定义 控制，是指一个企业能够决定另一个企业的财务和经营政策，并能据以从另一个企业的经营活动中获取利益的权力。控制通常具有如下特征： 1 ．控制的主体是唯一的，不是两方或多方。即对被投资单位的财务和经营政策的提议不必要征得其他方同意，就可以形成决议并付诸实施。 2 ．控制的内容主要是被控制方的财务和经营政策，这些财务和经营政策的控制一般是通过表决权来决定的。在某些情况下，也可以通过法定程序严格限制董事会、受托人或管理层对特殊目的主体经营活动的决策权，如规定除设立者或发起人外，其他人无权决定特殊目的主体经营活动的政策。 3 ．控制的性质是一种权力或法定权力，也可以是通过公司章程或协议、投资者之间的协议授予的权力。这种权力可以实际行使，也可以不实际行使。有权力实施控制力并不一定意味着有能力实施控制力。
4 ．控制的目的是为了获取经济利益，包括为了增加经济利益、维持经济利益、保护经济利益，或者降低所分担的损失等。
在实务中如何去判断： 个人认为， 1 、企业合并与合并报表是两个不同的概念，但二个准则中都对何为控制进行了详细的表述，我个人认为二者对控制的定义是相近的、相通的，可以借鉴的。企业合并准则中的控制主要是针对公司间在投资与被投资关系下如何确认控制，但合并报表中对控制的表述没有明确一定要存在股权投资关系。根据准则和准则讲解散中对控制的表述，何为控制，控制：
是指有权决定一个企业的财务和经营政策，并能据以从该企业的经营活动中获取利益。因此，“控制”的成立包含两个要素：一是对财务、经营政策的决定权；二是凭借该项决定权获取经济利益。两者缺一不可。 2 、首先应分析两个不存在投资关系但确实存在实质控制的企业，这种关系是如何形成，然后按形成的方式去考虑和搜集符合准则中“控制”的相应的基础资料。 3 、由于该问题正向陈版主所言是个高度复杂的专业判断的问题，在实务中必须要搜集到相关的大量的证据来证明公司是可以控制的（当然需要符合合并报表中的控制定义），则可以纳入合并，若难以搜集这方面的资料，则存在委托经营管理，或者承包经营，对这类公司我认为最好不应纳入合并报表范围。因为高度复杂的专业判断的问题，在实务中判断控制是需要大量的相关基础资料或外部资料。务必要高度谨慎。 4 、我认为在判断控制权时，持股比例的问题不是合并报表的必要条件，因为股权比例仅是一种形式，控制才是合并基本前提。合并报表准则已明确合并报表要同时具备“拥有”【承担该公司的经营风险以及享有经营成果】与“控制”【决定该公司的财务与经营政策】两个条件。 5 、控股方可能基于受托方规模效应、技术、市场等优势将其持有50%以上权益性资本的子公司委托给受托方经营，该问题可以分受托方（包含承包方，下同）是否拥有股权来讨论分析。 （ 1 ）如果委托方仍然控制着该子公司的董事会，当然就决定其经营和财务政策；虽然该子公司的日常经营管理由受托方经营管理但其仍接受董事会的监督并按照董事会决定的意图行事，则双方均采用权益法核算并由委托方合并其会计报表。需要说明的是，权益法核算的金额应按照委托经营合同的约定比例计算，其原来的持股比例仅是名义持股比例。 （ 2 ）若受托方拥有部分股权的，如委托方同意改组董事会让出控制权并由受托方控制董事会，则受托方是实际上的控股股东，实质上决定公司的经营和财务政策，应由受托方合并其会计报表；委托方视影响程度而决定采用成本法或权益法核算但不应合并其会计报表，因此时该子公司已不再是委托方的子公司，虽其形式上仍持有50%以上权益性资本。
6 、另外应考虑母公司具体委托合同的约定（主要应考虑陈版主所言的1. 托管协议条款的限制和2. 法律法规规定的限制），如果母公司有最后的否决权，不应认为母公司已丧失了对子公司的控制权。不行使或放弃行使控制权与没有行使控制权的权力并不相同。

回答人：chenyiwei
回复 楼主 爱我中华 的帖子基本上赞同你的理解。

提问人：wzq7357 时间：2013-02-21 22:48:17
分析的很好，我想问下，如果有确切材料证明存在控制，那么合并时被合并企业的所有者全权益计入哪呢？全部计入少数股东权益？

回答人：chenyiwei
应根据具体合同条款确定，例如托管期间是否无论被托管企业经营状况如何都需要支付固定的承包费；租赁期满后剩余净资产如何处理等，都可能会影响，不一定都是计入少数股东权益。不排除作为负债的可能性。